【裁判字號】    97,家上更(一),1
【裁判日期】    981231
【裁判案由】    確認遺贈關係存在等
【裁判全文】
臺灣高等法院民事判決               97年度家上更(一)字第1號
上  訴  人  甲○
            丙○○○即己○○.
            戊○○即己○○之.
            丁○○即己○○之.
共      同
訴訟代理人  廖修譽律師
複 代理 人  劉嘉瑜律師
被 上 訴人  行政院國軍退除役官兵輔導委員會台北市榮民服務
            處
法定代理人  乙○○
訴訟代理人  楊俊雄律師
上列當事人間請求確認遺贈關係存在等事件，上訴人對於中華民
國96年4月11日臺灣台北地方法院95年度家訴字第189號第一審判
決，提起上訴，經最高法院發回更審，上訴人甲○並為訴之追加
，本院於中華民國98年12月22日言詞辯論終結，判決如下：
    主      文
上訴駁回。
被上訴人應給付上訴人甲○新台幣柒拾伍萬捌佰捌拾元。
甲○其餘追加之訴駁回。
第二審訴訟費用關於上訴部分及發回前第三審訴訟費用，由上訴
人負擔；第二審訴訟費用關於追加之訴部分，由被上訴人負擔十
分之二，餘由上訴人甲○負擔。
    事實及理由
壹、程序方面：
  一、本件上訴人己○○於民國97年1 月30日本院審理中死亡，
      其繼承人為丙○○○、戊○○及丁○○（下稱己○○繼承
      人3 人）；另被上訴人之法定代理人原為謝鎚鋒，於97年
      12月16日變更為乙○○；有戶籍謄本、繼承系統表及行政
      院國軍退除役官兵輔導委員會令可佐（見本院卷一第14至
      16頁、第111、161、162 頁），其等並分別聲明承受訴訟
      （見本院卷一第13、159、160頁），均核無不合，應予准
      許。
  二、按當事人於第二審為訴之變更、追加，非經他造同意，不
      得為之，但請求之基礎事實同一者，不在此限，民事訴訟
      法第446條第1項、第255條第1項第2 款定有明文。本件上
      訴人甲○（下稱甲○）、己○○於原審原依訴外人孟憲麒
      於95年6 月15日所具之自書遺囑（下稱系爭遺囑）聲明求
      為：(一)確認甲○、己○○為孟憲麒遺囑執行人。(二)確認甲
      ○、己○○對孟憲麒遺產中之遺贈關係存在。原審就其請
      求確認為孟憲麒遺囑執行人部分，為其勝訴之判決（被上
      訴人未聲明不服，已告確定），就其請求確認對孟憲麒遺
      產中之遺贈關係存在部分，為其敗訴之判決，甲○、己○
      ○就其敗訴部分，提起上訴，上訴人甲○並為訴之追加，
      請求被上訴人應將新臺幣（下同）387萬8,847元交付予上
      訴人甲○[己○○原亦共同提起追加之訴，嗣己○○死亡
      由己○○繼承人3人承受訴訟後，於97年12月29日本院準
      備程序期日時，將追加之訴部分撤回，並經被上訴人同意
      ]（見本院卷第169頁），甲○追加之訴與原聲明均源於同
      一系爭遺囑，二者請求之基礎事實同一，依上開法條及說
      明，其訴之追加，應予准許。
貳、實體方面：
  一、上訴人主張：孟憲麒係單身未受安置之退除役官兵，於95
      年9月27日辭世，生前於95年6月15日立具系爭遺囑，經原
      法院公證人認證，其遺囑內容，除列明存款及衣物、電器
      、書籍等物外，並載明：「以上一、二項存款、衣物等，
      全部委託吾友：甲○（或其長子王國強代）及己○○（或
      其次子戊○○代）二位先生，全權處理，任何機關、團體
      、單位或個人，不得干涉阻撓或處理」等語，系爭遺囑記
      載財產交甲○、己○○全權處理，並寫明任何機關、團體
      或個人不得干涉阻撓或處理，顯係有將財產遺贈與甲○、
      己○○之意，被上訴人竟予否認。原法院以95年度家催字
      第530 號裁定公示催告（下稱系爭公示催告），於公示催
      告期間屆滿後並無任何繼承人陳報權利，依法立遺囑人孟
      憲麒並無繼承人。依系爭遺囑內容，孟憲麒係有將其遺產
      全權交付而遺贈甲○、己○○之意思。於系爭公示催告期
      間屆滿，未有其他經確認繼承或遺贈關係存在，若逕予充
      歸國庫，顯然不符合系爭遺囑內容，上訴人就該遺贈法律
      關係自有確認之必要，爰依系爭遺囑法律關係，求為確認
      上訴人對系爭遺產之遺贈關係存在之判決。又孟憲麒交代
      甲○、己○○修繕其母親之墳墓，並協助孟憲麒遷返家鄉
      與母親合葬；另孟憲麒亦明確指示其遺贈之遺產要用來資
      助甲○、己○○之孫子、女求學。本件因有遺贈關係，甲
      ○為孟憲麒遺囑執行人，自應依系爭遺囑確實執行，被上
      訴人應將孟憲麒之遺產387萬8,847元交付甲○予以執行，
      故追加請求被上訴人交付孟憲麒之遺產387萬8,847元等語
      。原審為上訴人一部勝訴、一部敗訴之判決（詳如前述）
      ，上訴人就其敗訴部分不服，提起上訴，聲明求為：(一)原
      判決不利於上訴人部分廢棄。(二)上開廢棄部分，確認上訴
      人對孟憲麒遺產中之387萬8,847元遺贈關係存在。甲○並
      為訴之追加，請求：被上訴人應將前開遺產387萬8,847元
      交付予甲○。
  二、被上訴人則以：系爭遺囑中明白記載：孟憲麒之遺物全部
      「委託」甲○及己○○「全權處理」，他人不得干涉阻撓
      或處理等情，觀此用詞，孟憲麒顯係出於「委託」之意並
      非「贈與」。認證書上認證意旨僅係例稿之記載，在公證
      人認證時，並未向孟憲麒解釋特留分、扣減權，亦未詢問
      系爭遺囑中「全權處理」為何意思，尚難以該例稿之記載
      更為其他認定。再者，若有大陸地區之繼承人於聲明繼承
      期間內聲明繼承者，上訴人本於遺囑執行人地位，即應為
      處理，由此可見系爭遺囑所謂「委託全權處理」不等於「
      遺贈或贈與」之意。上訴人主張其兼具遺囑執行人與受遺
      贈人地位，更應在確認繼承人有無及是否侵害繼承人特留
      分後，方得對系爭遺產請求交付或有所主張。若孟憲麒將
      系爭遺產作為遺贈而交付予上訴人，將有侵害可能存在之
      繼承人之遺產特留分之虞。況系爭遺囑中亦未表明遺物如
      何分配上訴人，要難認其係確有贈與之意。若系爭遺囑所
      載之內容，果係遺贈關係，系爭遺囑何以載有甲○及己○
      ○之子「代」處理之文字，可見系爭遺囑僅是由甲○及己
      ○○代理而已，絕非遺贈。另上訴人依台灣地區與大陸地
      區人民關係條例之規定（下稱兩岸關係條例），需搜索孟
      憲麒在大陸地區有無繼承人，上訴人於搜索之期間即提起
      確認遺贈關係存在之訴，顯欠缺權利保護要件。上訴人主
      張孟憲麒有交代要請上訴人修繕其母親之墳墓、並協助孟
      憲麒遷返家鄉與母親合葬；而孟憲麒先生亦明確指示其遺
      贈之遺產要用來資助上訴人等孫子女求學云云，毫無實據
      ，不足採信。再者，依退除役官兵死亡無人繼承遺產管理
      辦法第1條、第4條、第8條及第7條第2 項規定，「遺產管
      理人於公示催告所定期限或大陸地區人民應為繼承表示之
      期限屆滿，無人繼承之遺產，除依本條例第68條第4 項規
      定捐助設置財團法人榮民榮眷基金會者外，於清償債權、
      交付遺贈物並扣除第8 條支出之費用後，如有賸餘，應移
      交國庫」，依兩岸關係條例第66條第1 項規定如大陸地區
      人民未於孟憲麒亡故後3 年內向管轄法院表明繼承，則被
      上訴人當依上述「退除役官兵死亡無人繼承遺產管理辦法
      」之規定，與遺囑執行人配合將孟憲麒之遺產移交國庫，
      當無交付與遺囑執行人之理等語，資為抗辯。原審為被上
      訴人一部勝訴、一部敗訴之判決（詳如前述），被上訴人
      就其敗訴部分未聲明不服，對於上訴人之上訴及甲○追加
      之訴則聲明上訴及甲○追加之訴均駁回。
  三、經查：孟憲麒為單身未受安置之退除役官兵，於95年6 月
      15日立具系爭遺囑，於原法院公證處以95年北院認字第01
      4000642號認證書為認證，嗣孟憲麒於95年9月27日死亡，
      被上訴人於95年11月23日向原法院聲請公示催告，經原法
      院於95年12月4 月以系爭公示催告准予公示催告，限期孟
      憲麒大陸地區以外之繼承人自公示催告最後登載新聞紙之
      日起1 年內；債權人及受遺贈人自公示催告最後登載新聞
      紙之日起1年6個月內；應為承認繼承、報明債權及願受遺
      贈與否之聲明。被上訴人於95年12月8 日將系爭公示催告
      登報，該公示催告對於孟憲麒大陸地區以外之繼承人於96
      年12月8日期滿；對於債權人及受遺贈人於97年5月8 日期
      滿。甲○、己○○於96年10月9日曾向原法院聲明願受遺
      贈。依國防部陸軍司令部人事軍務處96年2月14日鄭樸字
      第0960002960號函所附孟憲麒軍籍資料中家屬欄僅填載：
      母、李氏、民國前12年5月5日生。而孟憲麒於亡故後所留
      之遺產現金387萬8,847元，現由被上訴人保管中等情，為
      兩造所不爭執，並有認證書、系爭遺囑、孟憲麒戶籍謄本
      、死亡證明書、國防部陸軍司令部人事軍務處函文、陸海
      空軍登記官籍、系爭公示催告裁定、確定證明書、登報文
      、願受遺贈民事聲明狀等影本各1份為證（見原審卷第12
      、13、16、17、113、114頁、第137至139頁、本院卷二第
      76、77頁），復經本院依職權調閱原法院系爭公示催告卷
      核閱無誤，均堪信為真實。
  四、按確認之訴非原告有即受確認判決之法律上利益者，不得
      提起。所謂即受確認判決之法律上利益，係指法律關係之
      存否不明確，原告主觀上認其在法律上之地位有不安之狀
      態存在，且此種不安之狀態，能以確認判決將之除去者而
      言，若縱經法院判決確認，亦不能除去其不安之狀態者，
      即難認有受確認判決之法律上利益（最高法院52年台上字
      第1240號判例意旨參照）。上訴人主張依系爭遺囑孟憲麒
      有將遺產全權交付而遺贈上訴人之意思，為被上訴人所否
      認。本件孟憲麒之遺產於公示催告期間屆滿後，如未有經
      確認之繼承或遺贈關係存在，依民法第1185條規定將全數
      歸屬國庫，上訴人提起確認對孟憲麒遺產中之387萬8,847
      元遺贈關係存在等語，自有確認利益，並有權利保護之必
      要。被上訴人辯稱：上訴人提起本件訴訟，欠缺權利保護
      要件等語，委不足採。
  五、上訴人主張：孟憲麒書立之系爭遺囑載明「存款、衣物等
      ，全部委託吾友：甲○（或其長子王國強代）及己○○（
      或其次子戊○○代）二位先生，全權處理，任何機關、團
      體、單位或個人，不得干涉阻撓或處理」，顯有將遺產遺
      贈與甲○、己○○之意思，上訴人就孟憲麒之遺產有遺贈
      關係存在之事實，惟為被上訴人所否認，經查：
    (一)按解釋意思表示，應探求當事人之真意，不得拘泥於所用
      之辭句，民法第98條定有明文。而所謂探求當事人之真意
      ，如兩造就其真意有爭執時，應從該意思表示所根基之原
      因事實、經濟目的、一般社會之理性客觀認知、經驗法則
      及當事人所欲使該意思表示發生之法律效果而為探求，並
      將誠信原則涵攝在內，藉以檢視其解釋結果對兩造之權利
      義務是否符合公平正義。查本件孟憲麒之系爭遺囑中，明
      白記載：孟憲麒之遺物全部「委託」上訴人等「全權處理
      」，他人不得干涉阻撓或處理。觀其字面，既未有遺贈或
      贈與之用語，亦未表明遺物如何分配給上訴人，而贈與或
      贈送一詞為社會通用之詞語，為大眾熟知並常用，若孟憲
      麒立具遺囑時確有遺贈或贈與之意，自不會捨棄此一般人
      皆知之用語而不用。況系爭遺囑中復有「委託吾友：甲○
      （或其長子王國強代）及己○○（或其次子戊○○代）二
      位先生，全權處理」之記載，若孟憲麒有遺贈之意思，斷
      無記載可由上訴人甲○長子王國強代理及己○○次子戊○
      ○代理之情形可言。依社會上一般人所謂「委託全權處理
      」，亦僅指得全權代理處理事務之意，無從釋釋為有「遺
      贈或贈與」之意思，是依系爭遺囑之記載意旨，要難認孟
      憲麒已有遺贈之意思表示。
    (二)上訴人雖以認證書認證意旨第3 條記明「公證人曉諭民法
      特留分之意義及法律效果，告知立遺囑人將來繼承開始時
      ，如有繼承人特留分受侵害時，繼承人仍得行使扣減權，
      請求人表示仍依後附遺囑之內容請求認證」等文字，可見
      孟憲麒知悉扣減權對遺贈人行使之規定而仍認證系爭遺囑
      ，其自有遺贈予上訴人之意，惟查證人即認證遺囑之公證
      人王薇鑫於96年2 月14日原審審理時到庭證稱略以：認證
      意旨1、2、3 條是公證處慣用之例稿，立遺囑人在做認證
      時，說沒有繼承人，所以伊未特別宣讀認證之意旨、特留
      分之事情，也沒有問遺囑中全權處理是什麼意思等語（見
      原審卷第91至92頁）。該認證書之上開認證意旨既僅係例
      稿之記載，在認證時，公證人並未向孟憲麒解釋特留分、
      扣減權，亦未問遺囑中「全權處理」為何意思，自難遽以
      該例稿之記載為有利於上訴人之認定。綜此，上訴人主張
      其對孟憲麒遺產有遺贈關係存在，洵不足採。
  六、本件甲○復主張其為孟憲麒系爭遺囑之遺囑執行人，依民
      法第1215條第1項、類推同法第1178條及第1179條規定，
      被上訴人應交付孟憲麒之遺產387萬8,847元予伊，惟為被
      上訴人所否認，經查：
    (一)按遺囑執行人之管理權限僅限於與遺囑有關之遺產，與遺
      產管理人悉就全部遺產有管理權限迥異，此參諸二者關於
      遺產清冊之編製，前者僅於必要時編製，並以與遺囑有關
      之遺產為限，而後者則一定要編製，且就全部遺產為之，
      並應於就職後3 個月內編製之甚明。再參照遺產管理人之
      選定、職務、有無報酬等規定，俱與遺囑執行人迥異，益
      能區分遺產管理人及遺囑執行人，本有不同之考量，實難
      混為一談。依民法第1216條之規定，繼承人就與遺囑無關
      之遺產，並不喪失其管理處分權及訴訟實施權，是同法第
      1215條所定遺囑執行人有管理遺產之權限，即應以與遺囑
      有關者為限，逾遺囑範圍之遺產，其管理處分及訴訟實施
      權並不歸屬於遺囑執行人。又按無人承認繼承時之遺產管
      理人，以清算遺產為主要職務，其中亦包含受遺贈與物之
      交付，首先應由遺產管理人搜索繼承人及進行清算程序（
      對於被繼承人之債權人及受遺贈人為公告及通知、對被繼
      承人之債權人償還債務），而後由遺屬執行人為遺囑之執
      行。遺囑執行完了時，再由遺產管理人為最後之清算程序
      ，此觀民法第1177條、第1178 條第2項、第1179條第1 項
      第3、4款及第2項、第1181 條等規定甚明。上揭各有關規
      定於被繼承人以遺囑指定遺囑執行人時，並未排除其適用
      。
    (二)次按兩岸關係條例第68條之規定，退除役官兵死亡而無繼
      承人、繼承人之有無不明或繼承人因故不能管理遺產者，
      由主管機關管理其遺產。又行政院核定之退除役官兵死亡
      無人繼承遺產管理辦法第4 條規定「亡故退除役官兵遺產
      ，由行政院國軍退除役官兵輔導委員會所屬安置機構為遺
      產管理人；亡故退除役官兵未安置者，以其住所地退除役
      官兵服務機構為遺產管理人」。經查本件遺囑人孟憲麒為
      單身未受安置之退除役官兵，其亡故後繼承人之有無不明
      ，自應以被上訴人為孟憲麒之法定遺產管理人。
    (三)又被上訴人於95年11月23日向原法院聲請系爭公示催告，
      對被繼承人孟憲麒之大陸地區以外之繼承人、債權人及受
      遺贈人指定期限（大陸地區以外之繼承人自公示催告最後
      登載新聞紙之日起1 年；債權人及受遺贈人自公示催告最
      後登載新聞紙之日起1年6個月）為承認繼承、報明債權及
      願受遺贈與否之聲明，經原法院准予系爭公示催告在案，
      嗣被上訴人於95年12月8 日將系爭公示催告登報，公示催
      告業已期滿等情（對於大陸地區以外之繼承人於96年12月
      8日期滿；對於債權人及受遺贈人於97年5月8 日期滿，見
      原審卷第137至139頁），並經本院依職權調閱原法院系爭
      公示催告卷核對無誤。另兩岸人民關係條例第66條第1 項
      規定：「大陸地區人民繼承臺灣地區人民之遺產，應於繼
      承開始起3 年內以書面向被繼承人住所地之法院為繼承之
      表示；逾期視為拋棄其繼承」，查孟憲麒係於95年9月27
      日死亡，迄今已逾兩岸關係條例第66條第1項所定聲明繼
      承之3年期間（即自95年9月27日起至98年9月27日止），
      孟憲麒在大陸地區之繼承人未於其亡故後3年內向原法院
      表明繼承，依法視為拋棄其繼承權，是孟憲麒並無何其他
      繼承人、債權人及受遺贈人之情事，應堪認定。按遺產管
      理人於公示催告所定期限或大陸地區人民應為繼承表示之
      期限屆滿，無人繼承之遺產，除依兩岸人民關係條例第68
      條第4項規定捐助設置財團法人榮民榮眷基金會者外，於
      清償債權、交付遺贈物並扣除第8條支出之費用後，如有
      賸餘，應移交國庫；遺產管理人因管理遺產及辦理亡故退
      除役官兵善後支出之費用，得由遺產內扣除，退除役官兵
      死亡無人繼承遺產管理辦法第7條第2項及第8條分別定有
      明文。孟憲麒在台既無繼承人可以管理其遺產，應由主管
      機關即被上訴人為其遺產管理人，已如前述，本件已由被
      上訴人踐行搜索繼承人程序完畢，惟尚未踐行清算程序，
      須兩者程序皆踐行完畢後方由甲○為系爭遺囑之執行。查
      甲○固由孟憲麒以系爭遺囑指定為遺囑執行人，惟遺囑執
      行人之任務，主要係依遺囑之內容執行交付、分配遺產。
      觀之系爭遺囑之內容，並無何須具體執行之事項可言，雖
      甲○主張：孟憲麒有交代要修繕其母親之墳墓，協助孟憲
      麒遷返家鄉與母親合葬；並將其遺產要用來資助甲○及己
      ○○之孫子女求學等情，惟為被上訴人所否認，甲○僅空
      口主張並未舉何證據以實其說，自屬無據，要無足取，是
      則依系爭遺囑之內容，甲○並無何須具體執行之事項，已
      堪認定。
    (四)惟關於遺產管理、分割及執行遺囑之費用，由遺產中支付
      之，民法第1150條本文定有明文。又按遺產稅未繳清前，
      不得分割遺產、交付遺贈或辦理移轉登記，此觀遺產及贈
      與稅法第8條第1項前段亦有明定。是被繼承人之遺產稅應
      屬遺產管理之費用，由遺產中支付。本件有關孟憲麒之遺
      產，業經財政部臺北市國稅局課徵遺產稅73萬6,746 元，
      再加計利息1萬4,134元，合計為75萬880 元，納稅義務人
      為甲○，有上訴人提出之財政部臺北市國稅局95年度遺產
      稅繳款書（見本院卷二第58頁），並為被上訴人所不爭執
      （見本院卷二第61頁），該遺產稅之本息性質上屬於遺產
      管理之費用，應自遺產中支付。又按遺囑執行人有管理遺
      產，並為執行上必要行為之職務。遺囑執行人因前項職務
      所為之行為，視為繼承人之代理，民法第1215條亦定有明
      文。孟憲麒在台既無繼承人可以管理其遺產，亦無債權人
      及受遺贈人於指定期限內為報明債權及願受遺贈與否之聲
      明，且其於大陸地區之繼承人亦未於其亡故後3年內向原
      法院表明繼承，是被上訴人踐行搜索繼承人程序業已完畢
      ，尚未踐行清算程序。雖甲○依系爭遺囑無何須具體執行
      之事項，然其本於遺囑執行人權限，自有將孟憲麒之遺產
      所生遺產稅，由系爭遺產支付之必要。是甲○請求被上訴
      人自所保管之孟憲麒遺產中交付應繳納之遺產稅本息75萬
      880元，為有理由，其餘部分於踐行清算程序後，如有賸
      餘，應依退除役官兵死亡無人繼承遺產管理辦法第7條第2
      項規定移交國庫，被上訴人並無交付予甲○之必要（至於
      財政部臺北市國稅局科處罰鍰73萬6,746元部分，因其係
      遺產稅之納稅義務人未依限辦理申報所致，受罰之對象為
      納稅義務人，自非屬遺產管理之費用，當無自系爭遺產支
      付之理，併此指明。）
  七、甲○復主張依遺產及贈與稅法第6 條規定可知遺囑執行人
      之地位顯然有優先於遺產管理人，而有管理遺產之權限等
      語。按遺產稅之納稅義務人如左：一有遺囑執行人者，為
      遺囑執行人。二無遺囑執行人者，為繼承人及受遺贈人。
      三無遺囑執行人及繼承人者，為依法選定遺產管理人，遺
      產及贈與稅法第6條第1項定有明文。查遺產及贈與稅法第
      6條第1項第1 款雖規定遺囑執行人為遺產稅之納稅義務人
      ，但此僅係指遺囑執行人有依法申報繳納遺產稅之義務，
      並非因此即認遺囑執行人之地位優先於遺產管理人。換言
      之，該條文並未規範遺產管理人與遺囑執行人之先後適用
      順序。是甲○雖提出遺產稅補繳通知單及罰鍰處分書（見
      本院卷一第112至115頁），至多僅能證明甲○為被繼承人
      法定納稅義務人之一，無法逕認遺囑執行人地位有優先於
      遺產管理人之情形，自難遽此為甲○有利之認定。
  八、綜上所述，上訴人請求確認其對孟憲麒遺產有遺贈關係存
      在，為無理由，原審就此部分為上訴人敗訴之判決，核無
      不合。上訴意旨指摘原判決此部分不當，求予廢棄改判，
      為無理由，應予駁回；上訴人甲○追加之訴，請求被上訴
      人應交付孟憲麒遺產中75萬880 元部分，為有理由，逾該
      元部分之請求，為無理由，不應准許，應予駁回。
  九、本件事證已臻明確，兩造其餘攻擊防禦方法及未經援用之
      證據，經本院審酌後，認為均不足以影響本判決之結果，
      爰不逐一詳予論駁，附此敘明。
參、據上論結，本件上訴為無理由，追加之訴則為一部有理由，
    一部無理由，依民事訴訟法第449條第1項、第78條、第79條
    ，判決如主文。
中    華    民    國    98    年    12    月    31    日
                    民事第四庭
                        審判長法  官  張劍男
                              法  官  翁昭蓉
                              法  官  陳靜芬
正本係照原本作成。
如不服本判決，應於收受送達後20日內向本院提出上訴書狀，其
未表明上訴理由者，應於提出上訴後20日內向本院補提理由書狀
（均須按他造當事人之人數附繕本）上訴時應提出委任律師或具
有律師資格之人之委任狀；委任有律師資格者，另應附具律師資
格證書及釋明委任人與受任人有民事訴訟法第466條之1第1項但
書或第2項（詳附註）所定關係之釋明文書影本。
中    華    民    國    99    年    1     月    4     日
                              書記官  應瑞霞
附註：
民事訴訟法第466條之1（第1項、第2項）：
對於第二審判決上訴，上訴人應委任律師為訴訟代理人。但上訴
人或其他法定代理人具有律師資格者，不在此限。
上訴人之配偶、三親等內之血親、二親等內之姻親，或上訴人為
法人、中央或地方機關時，其所屬專任人員具有律師資格並經法
院認為適當者，亦得為第三審訴訟代理人。

司法院資訊處製作；財團法人民間司法改革基金會備份。
